ACORDAO-COMPLETO-2485470

ACÓRDÃO 10275/2021 ATA 26/2021 - PRIMEIRA CÂMARA

VISTOS, relatados e discutidos estes autos de tomada de contas especial proveniente da conversão de representação autuada em razão de irregularidades ocorridas no Fundo Municipal de Saúde do Município de Imperatriz/MA relacionadas à aplicação indevida dos recursos do Sistema Único de Saúde (SUS) nos exercícios de 2014 e 2015.
ACORDAM os Ministros do Tribunal de Contas da União, reunidos em Sessão da 1ª Câmara, com fundamento nos arts. 1º, inciso I, 16, inciso III, alínea "c", 18, 19, 23, incisos II e III, 28, inciso II, 57, e 58, inciso IV, da Lei 8.443/92, c/c os arts. 208, 209, inciso III, 214, inciso III, alínea "a", e 250, do Regimento Interno em:
9.1. considerar revéis o Município de Imperatriz/MA e Arnaldo de Alencar da Costa e Silva, para todos os efeitos, com fundamento no art. 12, § 3º, da Lei 8.443/1992, dando-se prosseguimento ao processo;
9.2. acolher as alegações de defesa de Sebastião Torres Madeira para excluí-lo da presente tomada de contas especial;
9.3. rejeitar as alegações de defesa e as razões de justificativa de Conceição de Maria Soares Madeira;
9.4. julgar irregulares as contas de Arnaldo de Alencar da Costa e Silva e Conceição de Maria Soares Madeira, com fundamento nos arts. 1º, inciso I, 16, III,  "b" e "c", 19 e 23, III, da Lei 8.443/1992, e condená-los, em regime de solidariedade, ao pagamento das quantias a seguir especificadas, com a fixação do prazo de quinze dias, a contar da notificação, para que comprovem, perante o Tribunal (art. 214, inciso III, alínea "a", do Regimento Interno do TCU) , o recolhimento das dívidas aos cofres do Fundo Nacional de Saúde, atualizada monetariamente e acrescida dos juros de mora, calculados a partir das datas discriminadas, até a data do recolhimento, na forma prevista na legislação em vigor;
	DATA 
	VALOR (R$) 
	D/C

	02/09/2014
	528.025,30
	D

	03/09/2014
	962.291,68
	D

	05/09/2014
	91.661,74
	D

	11/09/2014
	36.845,60
	D

	12/09/2014
	17.687,45
	D

	15/09/2014
	49.827,26
	D

	18/09/2014
	8.345,15
	D

	02/10/2014
	20.482,15
	D

	09/10/2014
	35.693,73
	D

	10/10/2014
	8.696,96
	D

	13/10/2014
	43.036,70
	D

	14/10/2014
	15.973,54
	D

	17/10/2014
	20.653,49
	D

	23/10/2014
	21.833,48
	D

	07/11/2014
	1.500,00
	D

	14/11/2014
	41.682,26
	D

	26/11/2014
	30.778,11
	D

	01/12/2014
	7.860,75
	D

	02/12/2014
	64.773,19
	D

	03/12/2014
	2.160,00
	D

	16/12/2014
	111,86
	D

	18/12/2014
	3.913,14
	D

	23/12/2014
	1.418,00
	D

	24/12/2014
	44.285,35
	D

	06/01/2015
	54.639,60
	D

	07/01/2015
	99.960,42
	D

	13/1/2015
	17.582,25
	D

	14/01/2015
	3.660,00
	D

	15/01/2015
	5.660,00
	D

	16/01/2015
	40.575,50
	D

	19/01/2015
	2.700,00
	D

	20/01/2015
	2.064,50
	D

	21/01/2015
	40.279,88
	D

	23/01/2015
	247,50
	D

	27/01/2015
	35.302,80
	D

	28/01/2015
	36.346,50
	D

	29/01/2015
	29.636,18
	D

	30/01/2015
	68.932,68
	D

9.5. aplicar aos responsáveis, a seguir discriminados, a multa individual prevista no art. 57 da Lei 8.443/1992, nos valores especificados, com a fixação do prazo de quinze dias, a contar das notificações, para comprovarem, perante o Tribunal (art. 214, inciso III, alínea "a", do Regimento Interno) , o recolhimento da dívida ao Tesouro Nacional, atualizada monetariamente, desde a data do presente acórdão até a dos efetivos recolhimentos, se forem pagas após o vencimento, na forma da legislação em vigor:
	RESPONSÁVEL
	VALOR

	Arnaldo de Alencar da Costa e Silva 
	R$ 200.000,00

	Conceição de Maria Soares Madeira 
	R$ 200.000,00

9.6. aplicar aos responsáveis, a seguir discriminados, multa individual prevista no artigo 58, inciso II, da Lei 8.443/1992, nos valores especificados, com a fixação do prazo de quinze dias, a contar das notificações, para comprovarem, perante o Tribunal (art. 214, inciso III, alínea "a", do Regimento Interno) , o recolhimento da dívida ao Tesouro Nacional, atualizada monetariamente, desde a data do presente acórdão até a dos efetivos recolhimentos, se forem pagas após o vencimento, na forma da legislação em vigor:
	RESPONSÁVEL
	VALOR

	Arnaldo de Alencar da Costa e Silva 
	R$ 10.000,00

	Conceição de Maria Soares Madeira 
	R$ 10.000,00

9.7. com fundamento no art. 12, §§ 1º e 2º, da Lei 8.443/1992 e no art. 202, §§ 2º e 3º do Regimento Interno do TCU, fixar novo e improrrogável prazo de 15 (quinze) dias para que o Município de Imperatriz/MA comprove, perante o Tribunal, o recolhimento das importâncias abaixo discriminadas aos cofres do Fundo Municipal de Saúde de Imperatriz/MA, atualizadas monetariamente a partir das datas indicadas até a data do efetivo recolhimento, na forma da legislação em vigor:
	DATA 
	VALOR (R$) 
	D/C

	02/09/2014
	36.431,34
	D

9.8. autorizar a cobrança judicial da dívida, caso não atendidas as notificações, nos termos do art. 28, inciso II, da Lei 8.443/1992, c/c o art. 219, inciso II, do Regimento Interno do TCU;
9.9. encaminhar cópia desta deliberação ao Procurador-Chefe da Procuradoria da República no Estado do Maranhão, nos termos do art. 16, § 3º, da Lei 8.443/1992 c/c o art. 209, § 7º, do Regimento Interno do TCU, para adoção das medidas que entender cabíveis, e ao Fundo Nacional de Saúde, para ciência.

Tomada de Contas Especial originada da conversão do processo TC-027.181/2016-2, que trata de Representação a respeito de irregularidades ocorridas no Fundo Municipal de Saúde de Imperatriz (MA), relacionadas a aplicação indevida dos recursos do Sistema Único de Saúde (SUS) nos exercícios de 2014 e 2015, conforme determinado pelo Acórdão 395/2017-TCU-1ª Câmara, Sessão de 7/2/2017.

Primeira Câmara

Prefeitura Municipal de Imperatriz - MA.

3. Interessados/Responsáveis:
3.1. Responsáveis: Arnaldo de Alencar da Costa e Silva (XXX.047.503-XX); Conceição de Maria Soares Madeira (XXX.484.803-XX); Prefeitura Municipal de Imperatriz - MA (06.158.455/0001-16); Sebastião Torres Madeira (XXX.595.113-XX).

13.1. Ministros presentes: Benjamin Zymler (na Presidência), Walton Alencar Rodrigues (Relator), Vital do Rêgo e Jorge Oliveira.
13.2. Ministros-Substitutos presentes: Augusto Sherman Cavalcanti e Weder de Oliveira.

ACORDAO-COMPLETO-2532325

Acórdão 8024/2022 - Primeira Câmara

WALTON ALENCAR RODRIGUES

Adoto, como Relatório, a instrução da unidade técnica (peças 63-65) , que contou com a anuência do Ministério Público junto ao TCU (peça 66) :
INTRODUÇÃO
	Cuidam os autos de tomada de contas especial instaurada por conversão do processo de representação (TC Processo 027.181/2016-2) em atendimento à determinação expressa no Acórdão 395/2017-TCU-Primeira Câmara (rel. Ministro Walton Alencar Rodrigues) , a respeito de irregularidades ocorridas no Fundo Municipal de Saúde do Município de Imperatriz/MA relacionadas à aplicação indevida dos recursos do Sistema Único de Saúde (SUS) nos exercícios de 2014 e 2015.
HISTÓRICO
2.	De início, cumpre destacar que esta seção remeterá a fatos e registros constantes da última instrução elaborada no âmbito da Secex-TCE em 19/6/2019, à peça 34, p. 1-7.
3.	Nos autos do TC Processo 027.181/2016-2, o Serviço de Auditoria no Maranhão do Departamento Nacional de Auditoria do Sistema Único de Saúde (Denasus) deu conhecimento ao TCU sobre as constatações contidas no Relatório de Auditoria nº 15105 (peça 1, p. 38-44; peça 2, p. 1-44; peça 3, p. 1-21) e no Relatório Complementar nº 15105 (peça 3, p. 22-31)  daquele departamento, referentes à auditoria realizada na Secretaria Municipal de Saúde de Imperatriz/MA em março de 2015, com o objetivo de verificar a regular aplicação e o gerenciamento dos recursos financeiros referentes ao Piso de Atenção Básica (PAB) fixo e variável (Estratégias Saúde da Família, Saúde Bucal e Agentes Comunitários de Saúde) e à Assistência Farmacêutica Básica, abrangendo o período de setembro de 2014 a janeiro de 2015 (peça 1, p. 40) .
4.	A auditoria identificou dano ao erário de R$ 2.533.556,04 devido às seguintes irregularidades (referências a números de constatação registrados no Relatório de Auditoria nº 15105) :
	a) "não há comprovação da efetiva entrega e recebimento de medicamentos discriminados nas notas fiscais, assim como não existe registro no sistema Hórus da Central de Abastecimento Farmacêutico (CAF) , cujos pagamentos foram realizados com recursos da Assistência Farmacêutica Básica, gerando proposição de ressarcimento no valor de R$ 54.639,60" (Constatação nº 369414; peça 2, p. 7-8) ;
	b) "despesas sem comprovação no total de R$ 2.442.485,10" (Constatação nº 365878; peça 2, p. 13-15) ; e
	c) "utilização de recursos do PAB na folha de pagamento de servidores efetivos e comissionados da Vigilância Sanitária, no valor de R$ 36.431,34" (Constatação nº 368330; peça 2, p. 15) .
5.	O detalhamento do débito realizado pelo Denasus consta da peça 2, p. 17-37, sendo também consolidado em instrução anterior à peça 34, p. 2-5. Ressalte-se que esses débitos remetem a eventos ocorridos entre 2/9/2014 a 30/1/2015.
6.	O Relatório de Auditoria nº 15105 imputou à Sra. Conceição de Maria Soares Madeira (CPF XXX.484.803-XX) , secretária de saúde de Imperatriz/MA desde 3/1/2013 e ordenadora de despesas (peça 1, p. 22, 23 e 26) , e ao Sr. Arnaldo de Alencar da Costa e Silva (CPF XXX.047.503-XX) , secretário adjunto de saúde de Imperatriz/MA desde 2/1/2013 e responsável pela movimentação das contas do SUS (peça 1, p. 24, 26 e 27) , a responsabilidade solidária pelo ressarcimento do débito identificado, sendo o valor de R$ 36.431,34 a ser restituído ao fundo municipal de saúde de Imperatriz - MA, e o valor de R$ 2.497.124,70 a ser restituído ao FNS.
7.	Contudo, em instrução às peças 6 do TC Processo 027.181/2016-2, reproduzida à peça 6 dos presentes autos, a então Secex/MA ratificou as irregularidades identificadas mas divergiu da responsabilização sugerida pela equipe de auditoria do Denasus nos seguintes pontos: 
	a) no que se refere à Constatação nº 369414, entendeu ser necessário incluir o prefeito, Sr. Sebastião Torres Madeira (peça 1, p. 15-20) , como responsável solidário pelo débito apurado. 
	b) quanto à Constatação nº 365878, entendeu ser necessário incluir o prefeito, Sr. Sebastião Torres Madeira, como responsável solidário pelo débito apurado, bem como realizar diligência ao banco oficial para encaminhamento de extratos bancários. 
	c) em relação à Constatação nº 368330, caracterizou a responsabilidade apenas do município de Imperatriz/MA pelo débito apurado, por ter se beneficiado dos recursos repassados pelo Fundo Nacional de Saúde, utilizando-os em desvio de objeto/finalidade, consoante o prescrito no art. 27, inciso I, da Lei Complementar 141/2012 e nos arts. 1º e 3º da Decisão Normativa TCU 57/2004, e propôs a realização de audiência do Sr. Sebastião Torres Madeira, da Sra. Conceição de Maria Soares Madeira e do Sr. Arnaldo de Alencar da Costa e Silva pela conduta irregular de pagar folha de pessoal da Vigilância Sanitária com recursos do PAB.
8.	O Tribunal acolheu as propostas formuladas na supramencionada instrução e proferiu o Acórdão 395/2017-TCU-Primeira Câmara (rel. Ministro Walton Alencar Rodrigues) , em 7/2/2017, por meio do qual conheceu da representação, converteu os autos em tomada de contas especial e determinou à Secex/MA que promovesse a citação, as audiências e a diligência propostas (peça 9) .
9.	Ante a anuência do corpo dirigente daquela unidade (peça 11) , promoveu-se a diligência por intermédio do Ofício 1761/2017-TCU/SECEX-MA (peça 12) , reiterado pelo ofício 2279/2017-TCU/SECEX-MA (peça 15) . A Caixa Econômica Federal encaminhou os extratos bancários requisitados (peça 17, p. 2-7) . 
10.	Documentos que constam das peças 21 e 22 foram encaminhados ao TCU pelo Diretor-Executivo do Fundo Nacional de Saúde, por meio do Oficio 56/2018/DIAN/FNS/SE/MS (peça 20) . Na missiva, a autoridade remetente anotou:
Observamos que o processo no âmbito do TCU encontra-se em fase mais avançada, já convertido em TCE e citados os responsáveis para recolher o dano, do que o processo administrativo que ainda está na fase de instrução processual no Ministério da Saúde.
Neste contexto, em atenção ao Acórdão 395/2017-TCU-Primeira Câmara - TC Processo 027.181/2016-2, e, no intuito de não gerar duplicidade de esforços e custos desnecessários referente as mesmas irregularidades em instâncias diversas, encaminhamos cópia do processo administrativo referente à Auditoria n° 15105 para conhecimento desse TCU, solicitando autorização para suspender a cobrança no âmbito do Ministério da Saúde até a conclusão do processo pela SECEX/MA.
11.	Pela leitura dos referidos documentos, verificou-se que, antes de tomar conhecimento da instauração da presente TCE pelo TCU, o FNS já havia promovido a notificação para recolhimento do débito apurado ao Sr. Arnaldo de Alencar da Costa e Silva, em 30/3/2017 (peça 22, p. 54-57) , e à Sra. Conceição de Maria Soares Madeira, em 3/4/2017 (peça 22, p. 76-79) . 
12.	Ato contínuo, por meio de pronunciamento às peças 23-24, a Secex/MA realizou a:
	a) citação do Sr. Sebastião Torres Madeira, da Sra. Conceição de Maria Soares Madeira e do Sr. Arnaldo de Alencar da Costa e Silva em decorrência do débito identificado nas Constatações nº 369414 e nº 365878, indicando o Fundo Municipal de Saúde de Imperatriz/MA como cofre credor; 
	b) citação do munícipio de Imperatriz/MA, em decorrência do débito identificado na Constatação n. 368330, indicando o Fundo Municipal de Saúde de Imperatriz/MA como cofre credor; e
	c) audiência do Sr. Sebastião Torres Madeira, da Sra. Conceição de Maria Soares Madeira e do Sr. Arnaldo de Alencar da Costa e Silva, pela seguinte ocorrência: "por terem utilizado recursos do PAB para pagar a folha de pagamento dos servidores efetivos e comissionados da Vigilância Sanitária (constatação 368330 do relatório de auditoria) - na análise dos processos de pagamento referentes ao período setembro de 2014 a janeiro de 2015, constatou-se despesa com a Folha de Pagamento dos Servidores Efetivos e Comissionados da Vigilância Sanitária, do mês de novembro de 2014, pagamento efetuado em 3/12/2014, com recursos financeiros do Piso de Atenção Básica (PAB) , conta corrente 62.4006-3, agência 644-0, da Caixa Econômica Federal, em desacordo à norma que determina que os recursos referentes a cada bloco de financiamento devem ser aplicados nas ações e serviços de saúde relacionados ao próprio bloco".
13.	Após emitidas as comunicações (peças 25-28) , os avisos dos respectivos ofícios foram acostados às peças 29-32. Contudo, os responsáveis não atenderam às citações e às audiências e não se manifestaram quanto às irregularidades verificadas, tampouco recolheram o débito.
14.	Em primeira instrução lavrada no âmbito desta Secretaria de Controle Externo de Tomada de Contas Especial, em 19/6/2019 (peça 34) , identificou-se falhas materiais nas citações endereçadas ao Sr. Sebastião Torres Madeira, à Sra. Conceição de Maria Soares Madeira e ao Sr. Arnaldo de Alencar da Costa e Silva. Pois os ofícios encaminhados aos responsáveis (peças 26, 27 e 28) indicaram incorretamente o Fundo Municipal de Saúde de Imperatriz/MA como cofre credor do débito referente às Constatações nº 369414 e nº 365878. 
15.	Contudo, como ambas as constatações se referem à não comprovação de despesas efetuadas com recursos repassados no âmbito do SUS, o que caracteriza dano ao erário propriamente dito (peça 34, p. 7-9, §§ 17-25) , entendeu-se que o cofre a ser ressarcido é o do Fundo Nacional de Saúde, conforme assentado no item 9.3.3 do Acórdão 1072/2017-TCU-Plenário (rel. Ministro Bruno Dantas) , a seguir transcrito:
9.3.3. tratando-se de débito decorrente de dano ao erário propriamente dito, cabe ao gestor responsável pela irregularidade a obrigação de devolver os recursos, visto que, nessas situações, não há evidências de que eles tenham sido aplicados em prol de alguma finalidade pública, devendo a recomposição ser feita ao Fundo Nacional de Saúde, em respeito ao disposto no art. 2º, inciso VII, do Decreto 3.964/2001 combinado com o art. 33, § 4º, da Lei 8.080/1990.
16.	Nesse sentido, propôs-se renovar a citação aos referidos responsáveis, ante a caracterização incorreta do cofre credor do débito apurado, a fim de expurgar possíveis nulidades neste processo. Por outro lado, não houve discordância ou proposta de renovação da citação do Município de Imperatriz/MA quanto aos débitos referentes à Constatação nº 368330 (peça 34, p. 10-12) .
17.	Essas propostas foram acolhidas pelo corpo diretivo da Secex-TCE em 22/6/2019 (peças 35-36) .
18.	Ato contínuo, após a expedição das novas comunicações, o Sr. Sebastião Torres Madeira e a Sra. Conceição de Maria Soares Madeira apresentaram suas alegações de defesa, conforme registra a tabela a seguir:
Responsável	Ofício de citação/audiência	Comunicação e Aviso de Recebimento (AR)	Alegações de defesa/Razões de justificativa/Solicitação de Prorrogação de Prazo
Sr. Sebastião Torres Madeira, na condição de prefeito municipal de Imperatriz/MA durante a gestão 2013-2016 (peça 1, p. 15-20) .	Citação: 
Ofício 6046/2019-TCU/Secex-TCE, de 21/7/2019 (peça 42) .
Pesquisa de endereço à peça 39.	Recebido em 31/7/2019 (peça 45)	Solicitação de prorrogação de prazo apresentada em 6/8/2019 (peças 43 e 48) .
Alegações de defesa: apresentadas em 30/8/2019 à peça 57.
Sra. Conceição de Maria Soares Madeira, na condição de secretária de saúde de Imperatriz/MA desde 3/1/2013 e ordenadora de despesas (peça 1, p. 22, 23 e 26) .	Citação: 
Ofício 6045/2019-TCU/Secex-TCE, de 21/7/2019 (peça 41) .
Pesquisa de endereço à peça 38.	Recebido em 31/7/2019 (peça 46)	Solicitação de prorrogação de prazo apresentada em 6/8/2019 (peças 44 e 50) 
Segunda solicitação de prorrogação de prazo apresentada em 29/8/2019 (peça 56) 
Terceira solicitação de prorrogação de prazo apresentada em 11/9/2019 (peça 59) 
Alegações de defesa: apresentadas em 30/9/2019 à peça 61.
Sr. Arnaldo de Alencar da Costa e Silva, secretário adjunto de saúde de Imperatriz/MA desde 2/1/2013 e responsável pela movimentação das contas do SUS (peça 1, p. 24, 26 e 27) .	Citação: 
Ofício 6044/2019-TCU/Secex-TCE, de 21/7/2019 (peça 40) .
Pesquisa de endereço à peça 37.	Recebido em 30/7/2019 (peça 47)	N/A
Tabela 1 - Renovação de citações pela Secex-TCE.
19.	Cumpre relembrar que os três responsáveis ainda respondem pelas audiências que lhe foram anteriormente dirigidas quando o processo se encontrava no âmbito da então Secex/MA (peças 26, 27, 28, 30, 31 e 32) .
20.	Observando-se todas as comunicações expedidas no processo, verifica-se que o Sr. Arnaldo (peças 28, 32, 40 e 47) e o município de Imperatriz/MA (peças 25 e 29) permaneceram inertes, apesar de terem sido devidamente notificados nos termos dos artigos 3º, inciso III, e 4º, inciso II e § 1º, da Resolução-TCU nº 170/2004.
EXAME TÉCNICO
21.		Os arrolados foram ouvidos em decorrência das seguintes irregularidades:
Citação do Município de Imperatriz/MA, representado pelo prefeito Francisco de Assis Andrade Ramos (peça 25) :
Irregularidade: utilização de recursos do PAB na folha de pagamento dos servidores efetivos e comissionados da Vigilância Sanitária (constatação 368330 do relatório de auditoria) - na análise dos processos de pagamento referentes ao período setembro de 2014 a janeiro de 2015, constatou-se despesa com a Folha de Pagamento dos Servidores Efetivos e Comissionados da Vigilância Sanitária, do mês de novembro de 2014, pagamento efetuado em 3/12/2014, com recursos financeiros do Piso de Atenção Básica (PAB) , conta corrente 62.4006-3, agência 644-0, da Caixa Econômica Federal, em desacordo à norma que determina que os recursos referentes a cada bloco de financiamento devem ser aplicados nas ações e serviços de saúde relacionados ao próprio bloco;
Conduta: o município se beneficiou ao aplicar recursos do SUS repassados pelo Fundo Nacional de Saúde (FNS) em finalidade diversa da definida em lei no exercício de 2014, conforme registra ocorrência disposta no Relatório de Auditoria 15105 do Departamento Nacional de Auditoria do SUS (Denasus/SGEP/MS) ;
Valor histórico: R$ 36.431,34.
Citação solidária do Sr. Sebastião Torres Madeira, na condição de prefeito municipal de Imperatriz/MA durante a gestão 2013-2016, da Sra. Conceição de Maria Soares Madeira, na condição de secretária de saúde de Imperatriz/MA desde 3/1/2013 e ordenadora de despesas, e do Sr. Arnaldo de Alencar da Costa e Silva, secretário adjunto de saúde de Imperatriz/MA desde 2/1/2013 e responsável pela movimentação das contas do SUS (peças 40, 41 e 42) :
Irregularidade 1: não comprovação da efetiva entrega e recebimento dos medicamentos discriminados nas notas fiscais n. 6.403, de 6/11/2014, e n. 6.412, de 11/11/2014, emitidas pela empresa I. F. S. Nascimento e Cia Ltda - EPP (CNPJ 63.872.493/0001-70) , e inexistência de registro dessas notas fiscais no sistema Hórus da Central de Abastecimento Farmacêutico (CAF) , evidenciado na Constatação n. 369414, constante do Relatório de Auditoria do Denasus n. 15105;
Conduta: não apresentar documentos comprobatórios de despesas realizadas com recursos do Bloco de Assistência Farmacêutica Básica, repassados pelo Fundo Nacional de Saúde ao município de Imperatriz - MA, para aquisição de medicamentos;
Valor histórico: R$ 54.639,60;
Dispositivos violados: Lei 4.320/1964, art. 63, §§ 1º e 2º c/c art. 62 e 83; Decreto 93.872/1986, art. 36 c/c art. 42.
Irregularidade 2: não comprovação de despesas realizadas com recursos do Bloco da Atenção Básica e do Bloco da Assistência Farmacêutica Básica, evidenciado na Constatação n. 365878, constante do Relatório de Auditoria do Denasus n. 15105;
Conduta: não apresentar documentos comprobatórios de despesas realizadas com recursos do Bloco da Atenção Básica e da Assistência Farmacêutica Básica, repassados pelo Fundo Nacional de Saúde ao município de Imperatriz - MA, no período de setembro de 2014 a janeiro de 2015;
Valor histórico: R$ 2.442.485,10;
Dispositivos violados: Constituição Federal, art. 70, parágrafo único; Lei 4.320/1964, art. 63, §§ 1º e 2º; Decreto 93.872/1986, art. 36, § 2º.
Audiência do Sr. Sebastião Torres Madeira, na condição de prefeito municipal de Imperatriz/MA durante a gestão 2013-2016, da Sra. Conceição de Maria Soares Madeira, na condição de secretária de saúde de Imperatriz/MA desde 3/1/2013 e ordenadora de despesas, e do Sr. Arnaldo de Alencar da Costa e Silva, secretário adjunto de saúde de Imperatriz/MA desde 2/1/2013 e responsável pela movimentação das contas do SUS (peças 26, 27 e 28) :
Irregularidade: utilização de recursos do PAB para pagar a folha de pagamento dos servidores efetivos e comissionados da Vigilância Sanitária constatação 368330 do relatório de auditoria) - na análise dos processos de pagamento referentes ao período setembro de 2014 a janeiro de 2015, constatou-se despesa com a Folha de Pagamento dos Servidores Efetivos e Comissionados da Vigilância Sanitária, do mês de novembro de 2014, pagamento efetuado em 3/12/2014, com recursos financeiros do Piso de Atenção Básica (PAB) , conta corrente 62.4006-3, agência 644-0, da Caixa Econômica Federal, em desacordo à norma que determina que os recursos referentes a cada bloco de financiamento devem ser aplicados nas ações e serviços de saúde relacionados ao próprio bloco;
Condutas: terem utilizado recursos do PAB para pagar a folha de pagamento dos servidores efetivos e comissionados da Vigilância Sanitária constatação 368330 do relatório de auditoria) ;
Dispositivos violados: arts. 37, caput, c/c o 70, parágrafo único, da Constituição Federal, bem como com o art. 93 do Decreto-lei 200/67.
22.	Antes de se prosseguir, cumpre registrar que se discorda da citação solidária (peça 42) e da audiência (peça 26) dirigidas ao Sr. Sebastião Torres Madeira, na condição de prefeito municipal de Imperatriz/MA durante a gestão 2013-2016. 
23.	A uma, porque os auditores do Denasus registraram em relatório (Constatação nº 365270; peça 2, p. 11-12) que os efetivos gestores municipais de recursos da área de saúde eram a Sra. Conceição de Maria Soares Madeira, secretária de saúde de Imperatriz/MA, e o Sr. Arnaldo de Alencar da Costa e Silva, secretário adjunto de saúde da municipalidade. 
24.	Nesse sentido, encontram-se nos autos: (i) cópia da Portaria nº 018/A de 13/1/2013, do Gabinete do Prefeito, nomeando a Sra. Conceição ordenadora de despesas da Secretaria Municipal de Saúde e do Fundo Municipal de Saúde (peça 1, p. 23) ; e (ii) cópia de declaração do coordenador de tesouraria da Secretaria Municipal de Saúde de que a Sra. Conceição e o Sr. Arnaldo eram os ordenadores municipais de despesas do SUS (peça 1, p. 26) .
25.	A duas, porque as instruções às peças 23 e 34, que motivaram a audiência e citação do Sr. Sebastião ao considerar reprovável a sua conduta de não comprovação da boa e correta utilização dos recursos arguidos (peça 23, p. 8, peça 34, p. 13) e de aplicação de recursos com desvio de objeto (peça 23, p. 8) , não demonstram ou remetem a evidências de que o Sr. Sebastião geriu direta ou indiretamente esses mesmos recursos. 
26.	Dessa forma, entende-se que não há como impor ao ex-prefeito a responsabilidade pelo acometimento das irregularidades registradas nos ofícios de citação e de audiência que lhe foram dirigidos (peças 26 e 42) . 
27.	Retomando a análise das respostas apresentadas, cumpre rememorar que apenas o Sr. Sebastião Torres Madeira e a Sra. Conceição de Maria Soares Madeira apresentaram alegações de defesa (peças 57 e 61) . Tais respostas também serão aproveitadas como razões de justificativa relativas às audiências que lhe foram dirigidas (§ 19) . 
28.	Com o encerramento dos prazos para apresentação de defesa pelo município e pelo Sr. Arnaldo de Alencar da Costa e Silva, entende-se que o Tribunal deve considerá-los revéis, dando prosseguimento ao processo, nos termos do art. 12, § 3°, da Lei nº 8443/1992 (§ 20) .
29.	Entretanto, cabe ressaltar que as alegações de defesa e as razões de justificativa apresentadas se aproveitam a todos os arrolados, no que concerne às circunstâncias objetivas, conforme estabelece o art. 161 do RI/TCU.
Alegações de defesa, razões de justificativa e pedidos do Sr. Sebastião Torres Madeira, na condição de prefeito municipal de Imperatriz/MA durante a gestão 2013-2016 (peça 57) :
	i) o ex-prefeito afirma que não tem qualquer relação com as contas de gestão do Fundo Municipal de Saúde e da Secretaria Municipal de Saúde, pois ele não era ordenador de despesas e a administração dos recursos do fundo e do órgão competiam exclusivamente ao secretário municipal de saúde (peça 57, p 2) . Nesse sentido, apresenta trecho da Lei Municipal nº 610/1991 que instituiu o Fundo Municipal de Saúde e o subordinou diretamente à Secretaria Municipal de Saúde e seus dirigentes (peça 57, p. 3 e p. 12-18) , além de trazer o Decreto nº 001/2009 (peça 57, p. 19-21) e remeter à Portaria nº 018/A de 3/1/2013, afirmando que tais normativos conferiram as competências de ordenador de despesas aos titulares da Secretaria Municipal de Saúde (peça 57, p. 3) . Enfatiza que, como prefeito à época, não teria como supervisionar e acompanhar detalhes administrativos vinculados à gestão e aplicação de recursos do FMS, não podendo ser penalizado por eventual irregularidade. Por isso solicita o reconhecimento de sua ilegitimidade para figurar nesta TCE (peça 57, p. 3-4) .
30.	Posiciona-se pelo acolhimento dessas alegações.
31.	Conforme já registrado nesta instrução, de igual modo entende-se que não há como impor ao Sr. Sebastião a responsabilidade pelo acometimento das irregularidades registradas nos ofícios de citação e de audiência que lhe foram dirigidos (§§ 22-26) .
32.	Dessa forma, também será proposto o afastamento do ex-prefeito da relação processual desta TCE.
	ii) afirma que não há como lhe imputar responsabilidade objetiva pelo acometimento das irregularidades apenas por ele exercer o cargo de prefeito à época (peça 57, p. 4-5) .
33.	De igual modo, posiciona-se pelo acolhimento dessas alegações.
34.	Pois, em que pese Tribunal reconheça que a apuração da responsabilidade dos gestores de recursos públicos não se vincula à indicação de conduta dolosa ou à demonstração de ocorrência de efetivo dano já que os normativos regentes lhe obrigam a comprovar a boa e regular aplicação dos recursos sob sua guarda (arts. 70, parágrafo único, da Constituição Federal, 93 do Decreto-Lei nº 200/1967 e 66 e 145 do Decreto nº 93.872/1986) , deve ser reconhecido que as evidências apontam que o ex-prefeito não geriu os recursos arguidos, sendo que também não foram trazidos outros elementos objetivos ou subjetivos nas instruções às peças 23 e 34, que subsidiaram o seu chamamento em audiência e citação ou capazes de lhe impor a responsabilidade pelo acometimento das irregularidades registradas nesta TCE.
	iii) afirma que houve violação aos princípios do devido processo legal, do contraditório e da ampla defesa, pois ele foi incluído neste processo após a fase preliminar, ou seja, não teve oportunidade de impugnar o relatório de auditoria e demais documentos encaminhados somente a Secretaria Municipal de Saúde (peça 57, p. 5-6) . Defende que o processo administrativo nas Cortes de Conta se submete a esses mesmos princípios, remetendo à existência de extensa jurisprudência do STF nesse sentido. Sendo que o desrespeito a esses pilares sujeita a anulação de decisões das Cortes de Contas pelo Poder Judiciário (peça 57, p. 6-9) .
35.	Posiciona-se pela rejeição dessas alegações.
36.	Cumpre destacar que esta tomada de contas especial se trata de processo formalizado, instaurado para apurar responsabilidade por ocorrência de dano à administração pública federal, com apuração de fatos, quantificação do dano, identificação dos responsáveis e obter o respectivo ressarcimento. Tal procedimento possui características e rito próprios, disciplinados pela Constituição Federal, art. 71, inciso II, pela Lei nº 8.443/1992, pelo Regimento Interno do TCU e pela Instrução Normativa - TCU nº 71/2012.
37.	Nesse sentido, o Tribunal de Contas da União tem manifestado o entendimento de que na fase interna das TCE ("fase preliminar" referenciada pelo ex-prefeito) , em que se coletam evidências para fins de apuração dos fatos e das responsabilidades, não há ainda uma relação processual constituída, sendo que a garantia ao direito de defesa ocorre na fase externa, iniciada no âmbito do TCU, com o chamamento dos responsáveis aos autos, a partir das suas audiências e citações válidas (Acórdão 161/2010-TCU-Segunda Câmara e 2016/2018-2ª Câmara, rel. Aroldo Cedraz; Acórdão 7006/2012-TCU-Segunda Câmara, rel. Ana Arraes; Acórdão 7880/2014-TCU-Primeira Câmara e 1522/2016-Plenário, rel. Benjamin Zymler; Acórdão 4938/2016-TCU-Primeira Câmara, rel. Bruno Dantas; entre outros) . Ou seja, conforme observa-se ter ocorrido no processo em tela.
38.	Dessa forma não procede a afirmação de que houve violação aos princípios do devido processo legal, do contraditório e da ampla defesa, visto que o ex-prefeito foi chamada aos autos justamente em observância desses princípios.
39.	De todo modo, cumpre relembrar que será proposto o afastamento do ex-prefeito da relação processual desta TCE pelos motivos já expostos em análises registradas anteriormente (§§ 22-26 e §§ 30-34) .
	iv) solicita que quando do julgamento do presente caso, sejam considerados os regramentos contidos nos artigos 20 e 22 da LINDB (peça 57, p. 9-11) , requerendo ainda o acolhimento de todos os argumentos expedidos na defesa apresentada e a sua exclusão como responsável pelas irregularidades registradas em TCE (peça 57, p. 11) . Caso esses pedidos não sejam acolhidos, solicita a anulação de todos os atos processuais a partir da emissão do Relatório de Auditoria de modo a permitir o direito ao exercício ao contraditório e a ampla defesa (peça 57, p. 11) .
40.	Conforme análises efetuadas anteriormente, entende-se que as alegações apresentadas pelo Sr. Sebastião Torres Madeira devem ser parcialmente acolhidas. Por isso será proposto o afastamento do ex-prefeito da relação processual desta TCE.
41.	Por outro lado, posiciona-se pela rejeição do seu pedido de anulação de atos processuais, sendo que não procede a afirmação de que houve violação aos princípios do devido processo legal, do contraditório e da ampla defesa, conforme análise efetuada anteriormente (§§ 35-38) .
Alegações de defesa, razões de justificativa e pedidos da Sra. Conceição de Maria Soares Madeira, na condição de secretária de saúde de Imperatriz/MA desde 3/1/2013 e ordenadora de despesas (peça 61) :
	i) afirma não ter qualquer relação direta com as falhas apontadas no Relatório de Auditoria (peça 61, p. 2) e que não seria possível imputar à defendente a responsabilidade pelas irregularidades apontadas somente porque ela ocupou o cargo de secretária municipal de saúde, entendendo que isso acarretaria somente em responsabilização objetiva, o que seria vedado (peça 61, p. 3-4) .
42.	Posiciona-se pela rejeição dessas alegações.
43.	Ressalte-se que a ex-secretária responde por três ocorrências. Duas (Constatações nº . 369414 e 365878) se referem à falta e/ou falha na documentação comprobatória das despesas, como descrito no Relatório de Auditoria 15105 (peça 2, p. 7-8 e p. 13-15) do Denasus. A outra (Constatação nº 368330) trata-se de desvio de objeto/finalidade na aplicação dos recursos repassados, em desrespeito à Portaria GM/MS 204, de 29/1/2007, então vigente, que impunha que recursos referentes a cada bloco de financiamento devessem ser aplicados nas ações e serviços de saúde relacionados ao próprio bloco (peça 2, p. 15) .
44.	Em relação às duas primeiras ocorrências, na seara do Direito Financeiro, é cediço que cabe aos gestores públicos demonstrar, por meio da documentação exigida na legislação de regência, a boa e regular aplicação dos recursos públicos federais geridos, em obediência ao disposto nos arts. 70, parágrafo único, da Constituição Federal, 93 do Decreto-Lei nº 200/1967 e 66 e 145 do Decreto nº 93.872/1986. Ressalte-se que tais normativos dispõem que a responsabilidade pela comprovação da boa e regular aplicação dos recursos públicos é pessoal, o que impõe o ônus da prova aos gestores.
45.	Dessa forma, a regularidade do pagamento com recursos públicos somente é assegurada com a observância dos procedimentos prévios de liquidação e empenho da despesa fixados nos arts. 60 a 64 da Lei 4.320/1964 e demais normas regentes.
46.	Ante esse arcabouço normativo, a Sra. Conceição de Maria Soares Madeira, secretária de saúde de Imperatriz/MA e ordenadora de despesas à época (peça 1, pp. 22, 23 e 26, e peça 2, p. 11-12, "Constatação nº 365270") , e o Sr. Arnaldo de Alencar da Costa e Silva, secretário adjunto de saúde de Imperatriz/MA desde 2/1/2013 e também responsável pela movimentação das contas do SUS (peça 1, pp. 24, 26 e 27, e peça 2, p. 11-12, "Constatação nº 365270") , deveriam comprovar que os pagamentos foram precedidos do devido atesto, liquidação e empenho, em respeito à legislação pátria, com respaldo em documentos hábeis a comprovar a despesa (notas fiscais, planilhas, fichas de controle de estoque etc.) .
47.	Nessa seara, a apuração de suas responsabilidades não se vincula à indicação de conduta dolosa ou à demonstração de ocorrência de efetivo dano, já que os normativos regentes lhe obrigam a comprovar a boa e regular aplicação dos recursos sob sua guarda, sendo que a omissão ou negligência no cumprimento dessa obrigação induz à presunção de culpa e, portanto, o dever de ressarcir o erário.
48.	Contudo, a ex-secretária não apresentou nenhum documento em suas alegações de defesa e razões de justificativa que demonstrassem a correta utilização dos recursos arguidos (peça 61) .
49.	Quanto à terceira ocorrência, ela resulta da verificação de que os ex-gestores praticaram ato com grave infração à norma legal e regulamentar de natureza contábil, financeira, orçamentária, operacional e patrimonial, sendo prevista a possibilidade de punição dos mesmos em decorrência do art. 58, inciso II, da Lei 8.443/1992 e do item 9.3.2.2 do Acórdão 1072/2017-TCU-Plenário, a seguir transcrito:
9.3.2.2. considerando que as despesas irregulares são realizadas em benefício da comunidade local, cabe, na linha do que determina o art. 3º Decisão Normativa TCU 57/2004 e o art. 27, inciso I, da Lei Complementar 141/2012, ao ente federado a obrigação de recompor, com recursos próprios, os valores gastos indevidamente, atualizados monetariamente, ao fundo de saúde do ente beneficiário do repasse, podendo, ainda, haver a responsabilização solidária do agente público causador da irregularidade e a sua apenação com multa; (grifamos) 
50.	Portanto, ao se observar essas três irregularidades e as respectivas condutas dos dois ex-secretários, pode-se concluir que não se trata de imputar a ambos uma responsabilidade objetiva, mas sim de atribuir-lhes responsabilidade subjetiva apurada pela verificação do nexo de causalidade entre as infrações praticadas em grave descumprimento de normas legais, do dano experimentado e do comportamento deles como gestores dos recursos arguidos para o acometimento desses delitos e infrações.
51.	Por isso, posiciona-se pela rejeição dessas alegações e razões de justificativa.
	ii) afirma que se encontram ausentes os atos administrativos ilegais praticados (peça 61, p. 4) . Nessa seara, relembra os normativos que regulamentam o financiamento, a transferência dos recursos federais para as ações e serviços de saúde, os recursos referentes a cada bloco, além do monitoramento e controle dos mesmos (peça 61, p. 4-5) . A partir dessa leitura, afirma que apesar de os normativos não autorizarem de maneira expressa o pagamento de servidores do departamento de vigilância sanitária com recursos do PAB, sucede que a simples inobservância do preceito legal ou regulamentar não pode ser confundida com a figura do ato administrativo ilegal, não caracterizando comportamento merecedor de graves sanções, sendo que o Relatório de Auditoria não lhe atribuiu responsabilidade pela ocorrência de desvio de recursos em benefício próprio ou de terceiros (peça 61, p. 5) .
52.	Posiciona-se pela rejeição dessas alegações.
53.	Entende-se que não se trata de simples inobservância de preceito legal, mas do descumprimento injustificado quanto à destinação prevista de recursos públicos, caracterizando ato com grave infração à norma legal e regulamentar de natureza contábil, financeira, orçamentária, operacional e patrimonial, sendo prevista a possibilidade de punição desses gestores em decorrência do art. 58, inciso II, da Lei 8.443/1992 e de entendimento do TCU firmado no âmbito do item 9.3.2.2 do Acórdão 1072/2017-TCU-Plenário, transcrito anteriormente.
54.	Cumpre destacar que a responsável demonstrou em suas alegações ter claro entendimento da operacionalização e da destinação que se vinculava os recursos de cada bloco da área de saúde (peça 61, p. 4-5) , dando a entender que tinha ciência do desvio de objeto/finalidade praticado durante sua gestão, mas que caracterizava tal fato como simples inobservância de preceito legal ou regulamentar. 
55.	Entende-se que isso torna os seus atos ainda mais gravosos.
56.	Ressalte-se, por fim, que a caracterização dessa responsabilização não necessita da demonstração ocorrência de má-fé, de desvio de recursos em benefício próprio ou de terceiros.
	iii) solicita que quando do julgamento do presente caso, sejam considerados os regramentos contidos nos artigos 20 e 22 da LINDB (peça 61, p. 5-7) , requerendo ainda o acolhimento de todos os argumentos expedidos na defesa apresentada e que o TCU não lhe impute sanções pelos fatos registrados em auditoria (peça 61, p. 7) .
57.	Conforme análises efetuadas anteriormente, entende-se que as alegações e razões de justificativa apresentadas pelo Sra. Conceição devem ser rejeitadas. 
58.	Ressalte-se que os artigos da LINDB citados remetem à necessidade, na interpretação de normas sobre gestão pública, de se considerar os obstáculos e as dificuldades reais do gestor e as exigências das políticas públicas a seu cargo. Suscita, ainda, que na aplicação de sanções, serão consideradas a natureza e a gravidade da infração cometida, os danos que dela provierem para a administração pública, as circunstâncias agravantes ou atenuantes e os antecedentes do agente.
59.	Contudo, ambas as alegações e razões de justificativa apresentadas pelo ex-prefeito e pela ex-secretária municipal de saúde (peças 57 e 61) não remetem a quaisquer obstáculos ou dificuldades à época do exercício de seus cargos e que pudessem ser aproveitados em sua defesa ou a antecedentes de cada um.
CONCLUSÃO
60.		Em face da análise promovida na seção "Exame Técnico", entende-se que o Tribunal deve considerar revéis o município de Imperatriz/MA e o Sr. Arnaldo de Alencar da Costa e Silva, dando prosseguimento ao processo, nos termos do art. 12, § 3°, da Lei nº 8443/1992.
61.	Propõe-se, ainda, acolher parcialmente as alegações e razões de justificativa apresentadas pelo Sr. Sebastião Torres Madeira, afastando-o da relação processual desta TCE.
62.	Por outro lado, defende-se rejeitar as alegações de defesa e razões de justificativa apresentadas pela Sra. Conceição de Maria Soares Madeira, uma vez que não foram suficientes para sanear as irregularidades a ela atribuídas.
63.	Tendo em vista que não constam dos autos elementos que permitam reconhecer a boa-fé do Sr. Arnaldo de Alencar da Costa e Silva e da Sra. Conceição de Maria Soares Madeira, sugere-se que as contas de ambos sejam julgadas irregulares, nos termos do art. 202, § 6º, do RI/TCU, apenando-os com multa, nos termos dos artigos 57 e 58, inciso II, da Lei 8.443/1992.
64.	Faz-se necessário rememorar que as irregularidades aqui tratadas se referem a despesas efetuadas entre os exercícios de 2014 e 2015. Ou seja, não se completou um prazo igual ou superior a dez anos contado a partir da ocorrência dessas irregularidades até a emissão do pronunciamento pela citação e audiência dos responsáveis, em 7/2/2017 (Acórdão 395/2017-TCU-Primeira Câmara à peça 9) , não se consumando a prescrição da pretensão punitiva no âmbito do TCU (Acórdão 1441/2016-TCU-Plenário) .
65.	Tendo sido devidamente citado e configurada revelia frente à citação, propõe-se conceder ao município de Imperatriz/MA novo e improrrogável prazo de quinze dias para o recolhimento da importância devida, atualizada monetariamente (sem a incidência de juros moratórios) , nos termos do art. 12, §§ 1º e 2º, da Lei 8.443/1992, c/c o art. 202, §§ 2º e 3º, do RITCU.
66.		Pois, em que pese os referidos dispositivos registrem a necessidade de aferição do requisito da boa-fé para a concessão de novo e improrrogável prazo para recolhimento do débito, a jurisprudência do TCU tem considerado que a boa-fé dos entes federados é presumida (Acórdão 2968/2015-TCU-Segunda Câmara da relatoria do Min. Augusto Nardes, 3.705/2015-TCU-2ª Câmara da relatoria do Min. Raimundo Carreiro e 5.214/2015-TCU-2ª Câmara da relatoria do Min. Vital do Rêgo) .

8.1. Ana Valeria Bezerra Sodre (4.856/OAB-MA) e outros.

Procuradora-Geral Cristina Machado da Costa e Silva.

TOMADA DE CONTAS ESPECIAL. RECURSOS DO SUS. PAGAMENTOS IRREGULARES. CONTAS IRREGULARES. DÉBITO E MULTA.

TOMADA DE CONTAS ESPECIAL (TCE)

Secretaria de Controle Externo de Tomada de Contas Especial (SecexTCE).

Trata-se de Tomada de Contas Especial (TCE) instaurada por conversão de processo de representação (TC Processo 027.181/2016-2) em atendimento à determinação expressa no Acórdão 395/2017-TCU-Primeira Câmara, de minha relatoria, a respeito de irregularidades ocorridas no Fundo Municipal de Saúde do Município de Imperatriz/MA relacionadas à aplicação indevida dos recursos do Sistema Único de Saúde (SUS) nos exercícios de 2014 e 2015. 
No âmbito do TC Processo 027.181/2016-2, o Serviço de Auditoria no Maranhão do Departamento Nacional de Auditoria do Sistema Único de Saúde (Denasus) deu conhecimento ao TCU sobre as conclusões contidas no Relatório de Auditoria 15.105 (peça 1, p. 38-44; peça 2, p. 1-44; peça 3, p. 1-21) e no Relatório Complementar 15.105 (peça 3, p. 22-31) , ambos de autoria do departamento. 
Após a conversão da representação em TCE, os responsáveis foram citados e ouvidos em audiência em razão das seguintes irregularidades:
a) não comprovação da efetiva entrega e recebimento de medicamentos discriminados em notas fiscais;
b) despesas sem comprovação no total de R$ 2.442.485,10; e
c) utilização de recursos do Piso de Atenção Básica (PAB) na folha de pagamento de servidores efetivos e comissionados da Vigilância Sanitária, no valor de R$ 36.431,34.
Por meio do Acórdão 395/2017-TCU-Primeira Câmara, de minha relatoria, ficaram autorizadas as audiências e citações propostas na instrução à peça 6 do TC Processo 027.181/2016-2, reproduzida à peça 6 dos presentes autos. Em relação às diligências adotadas, destaca-se o seguinte: 
a) no que se refere à não comprovação da efetiva entrega e recebimento de medicamentos discriminados em notas fiscais, houve a inclusão do então prefeito, Sebastião Torres Madeira (peça 1, p. 15-20) , como responsável solidário a ser citado pelo débito apurado. O Denasus havia listado como responsáveis apenas Conceição de Maria Soares Madeira, secretária de saúde de Imperatriz/MA e Arnaldo de Alencar da Costa e Silva secretário adjunto de saúde;
b) quanto às despesas sem comprovação, no total de R$ 2.442.485,10, também se entendeu ser necessário incluir o ex-prefeito, Sebastião Torres Madeira, como responsável solidário a ser citado pelo débito apurado, juntamente com Conceição de Maria Soares Madeira e Arnaldo de Alencar da Costa e Silva;
c) em relação à utilização de recursos do PAB na folha de pagamento de servidores efetivos e comissionados da Vigilância Sanitária, no valor de R$ 36.431,34, apenas o município de Imperatriz/MA foi citado pelo débito apurado, de modo que os demais responsáveis, citados pelos débitos anteriormente descritos, foram apenas ouvidos em audiência. 
Além das citações e audiências acima elencadas, houve diligência à Caixa Econômica Federal, que encaminhou os extratos bancários requisitados (peça 17, p. 2-7) .
Posteriormente, o Fundo Nacional de Saúde enviou documentação ao TCU informando que havia processo administrativo para a cobrança dos mesmos valores apurados nesta TCE. Solicitou ainda a autorização para suspender a cobrança no âmbito do Ministério da Saúde até a conclusão do processo de TCE, visto que este está em estado mais avançado. 
Conforme tabela constante do item 18 do relatório que precede este voto, apenas Sebastião Torres Madeira e Conceição de Maria Soares Madeira apresentaram suas alegações de defesa, tendo os demais responsáveis (Arnaldo de Alencar da Costa e Silva e o município de Imperatriz/MA) permanecido inertes, apesar de terem sido devidamente notificados.
Diante disso, a Secex-TCE propõe que Arnaldo de Alencar da Costa e Silva e o município de Imperatriz/MA sejam considerados revéis.
Quanto ao mérito, a unidade técnica propõe:
a) acolher parcialmente as alegações de defesa e razões de justificativa de Sebastião Torres Madeira, excluindo-o da relação processual;
b) rejeitar as alegações de defesa e razões de justificativa de Conceição de Maria Soares Madeira e condená-la em débito, solidariamente com Arnaldo de Alencar da Costa e Silva, além de aplicar a estes responsáveis as multas previstas nos arts. 57 e 58, II, da Lei 8.443/1992, em razão de haver irregularidades resultantes em débito e outra que não resultou;
c) fixar novo e improrrogável prazo de 15 (quinze) dias para que o Município de Imperatriz/MA comprove, perante o Tribunal, o recolhimento do débito ao qual fora condenado. 
O Ministério Público manifestou concordância com a proposta da Unidade Técnica.
Feito esse resumo, decido.
Aquiesço à proposta da Secex-TCE, a qual contou com a concordância do Ministério Público junto ao TCU.
As alegações de defesa de Sebastião Torres Madeira buscam demonstrar que ele, enquanto prefeito, não geriu os recursos objeto deste feito. Alega que não tinha nenhuma relação com as contas de gestão do Fundo Municipal de Saúde e/ou da Secretaria Municipal de Saúde (FMS) , uma vez que a administração dos recursos daquele Fundo competia exclusivamente ao secretário municipal de saúde. Alega que ele não era ordenador de despesas daquela unidade orçamentária municipal, nem teria como fiscalizar supervisionar e acompanhar detalhes administrativos vinculados à gestão e aplicação de recursos do FMS.
A unidade técnica, acompanhada pelo Ministério Público, entende que o então prefeito, de fato, deve ser excluído da relação processual.
Concordo com a análise da Unidade Técnica, visto que há legislação municipal subordinando a gestão do Fundo de Saúde Municipal ao secretário de saúde do município. Além disso, os auditores do Denasus registraram que os efetivos gestores municipais do fundo eram Conceição de Maria Soares Madeira, secretária de saúde de Imperatriz/MA, e Arnaldo de Alencar da Costa e Silva, secretário adjunto de saúde.
A jurisprudência do TCU - a exemplo do Acórdão 7503/2015-TCU-Primeira Câmara, de minha relatoria, e do Acórdão 601/2013-TCU-Plenário, de relatoria do E. Ministro José Jorge - é consolidada no sentido de que o prefeito somente responde por irregularidades na aplicação de recursos do SUS caso delas participe ativamente, uma vez que, no âmbito municipal, a direção do SUS é competência da respectiva secretaria de saúde ou órgão equivalente (art. 9º, inciso III, da Lei 8.080/1990) .
Nas instruções de peça 23 e 24, as quais motivaram a citação do prefeito, as descrições das irregularidades não demonstram ou remetem a evidências de que ele geriu direta ou indiretamente esses mesmos recursos.
Assim, acolho as alegações de defesa de Sebastião Torres Madeira, excluindo-o da relação processual.
Quanto às alegações de defesa de Conceição de Maria Soares Madeira, a responsável não trouxe elementos capazes de afastar o débito. Nenhum documento foi juntado aos autos com a finalidade de comprovar a regular aplicação das despesas inquinadas.
Em suas alegações de defesa, ela se limitou a apresentar argumentos jurídicos que serão a seguir analisados.
A responsável alega que não pode ser responsabilizada de forma objetiva. Contudo, como já descrito anteriormente, a citação da gestora elencou todas as condutas subjetivamente a ela atribuídas, de modo que era não só possível como imperioso que ela apresentasse elementos capazes de justificar cada uma das irregularidades apontadas (não comprovação da efetiva entrega e recebimento de medicamentos discriminados em notas fiscais; despesas sem comprovação no total de R$ 2.442.485,10; e utilização de recursos do PAB na folha de pagamento de servidores) .
A jurisprudência pacífica nesta Corte de Contas atribui ao responsável o dever de prestar contas da integralidade das verbas federais repassadas. Cabe ao gestor o ônus da prova da boa e regular aplicação desses recursos, por meio de documentação consistente.
O entendimento encontra fundamento na própria Constituição, artigo 70, parágrafo único, que dispõe: "Prestará contas qualquer pessoa física ou jurídica, pública ou privada, que utilize, arrecade, guarde, gerencie ou administre dinheiros, bens e valores públicos ou pelos quais a União responda, ou que, em nome desta, assuma obrigações de natureza pecuniária", e no artigo 93 do Decreto-lei 200/1967, segundo o qual "Quem quer que utilize dinheiros públicos terá de justificar seu bom e regular emprego na conformidade das leis, regulamentos e normas emanadas das autoridades competentes".
Nesse sentido, os Acórdão 6553/2016-TCU-Primeira Câmara, de minha relatoria; 3587/2017-TCU-2ª Câmara, relator o E. Ministro Aroldo Cedraz; e 2610/2016-TCU-Plenário, relator o E. Ministro Bruno Dantas.
Assim, não houve responsabilização objetiva da responsável, mas sim a responsabilização por ações e omissões que resultaram na não comprovação de despesas realizadas com recursos federais. 
Também não prospera a argumentação da responsável quando aduz que só poderia ser responsabilizada em caso de má-fé. Firme é a jurisprudência do TCU no sentido contrário, como se observa nos seguintes enunciados de jurisprudência selecionada:
Não é necessário que haja má-fé ou ação dolosa do agente para fins de responsabilização perante o TCU. (Acórdão 243/2010-TCU-Plenário. Relator Aroldo Cedraz) 
No âmbito do TCU, é considerado de boa-fé o responsável que, embora tenha concorrido para o dano ao erário ou outra irregularidade, seguiu as normas pertinentes, os preceitos e os princípios do direito. A análise da conduta, portanto, é feita sob o ponto de vista objetivo, sem que seja necessária a comprovação de má-fé (dolo) , mas apenas da ausência de boa-fé objetiva, para a responsabilização do agente. (Acórdão 7936/2018-TCU-Segunda Câmara. Relator Augusto Sherman) 
A boa-fé objetiva da gestora só poderia ser comprovada caso ela demonstrasse que seguiu as normas pertinentes, os preceitos e os princípios do direito. Contudo, em suas alegações de defesa, ela alega de modo expresso que "a simples inobservância do preceito legal ou regulamentar não se confunde com a figura de ato administrativo ilegal. Na hipótese sob exame, o desvio de finalidade na aplicação de recursos do PAB, não caracteriza comportamento merecedor das graves sanções". 
Como se observa, a responsável admite que agiu em descumprimento a preceito legal, deixando claro, inclusive, que entende ter havido desvio de finalidade na aplicação de recursos do PAB. Diante disso, não há elementos caracterizadores da boa-fé alegada pela responsável.
A responsável argumenta, ainda, que sejam considerados os regramentos contidos nos artigos 20 e 22 da Lei de Introdução às normas do Direito Brasileiro (LINDB) .
 Quanto ao art. 20 da LINDB, que determina que não se decidirá com base em valores jurídicos abstratos, ele não se aplica ao presente caso. A punição aplicada à gestora encontra respaldo em irregularidades objetivamente descritas, as quais exigem a condenação em débito e/ou a aplicação de multa. Todas as irregularidades foram bem descritas desde a auditoria feita pelo Danasus, de modo que a responsável tinha todas as condições de exercer plenamente sua defesa.
O art. 22 da mesma lei informa que os "obstáculos e as dificuldades reais" do gestor devem ser levados em consideração "na interpretação de normas sobre gestão pública". No caso da não comprovação da regular aplicação de recursos federais, contudo, não se está diante de qualquer discussão quanto à interpretação de normas de gestão pública, mas sim diante de uma questão objetiva que é se verificar se houve ou não a boa e regular aplicação de recursos públicos federais. 
Quanto à irregularidade referente ao uso de recursos do PAB para pagamento de pessoal, ainda que fosse considerada como desvio de objeto, seria passível de multa. Contudo, em linha com a jurisprudência do TCU, é caso de desvio de finalidade, com aplicação de multa aos responsáveis e imputação de débito ao Município, tal como proposto pela unidade técnica. Nesse sentido, Acórdão 1541/2007-TCU-Plenário, Relator o E. Ministro Augusto Nardes.
Por todo o exposto, rejeito as alegações de defesa de Conceição de Maria Soares Madeira e a condeno em débito, solidariamente com Arnaldo de Alencar da Costa e Silva, a quem considero revel. A ambos aplico, individualmente, a multa prevista no 57 da Lei 8.443/1992, proporcional ao débito, bem como a multa do art. 58, inciso II, da Lei 8.443/1992, em razão do uso de recursos do PAB para pagamento de pessoal.
Considero revel o Município de Imperatriz/MA e condeno-o em débito, em razão do uso de recursos do PAB, para pagamento de pessoal, visto que a municipalidade se beneficiou indevidamente dos recursos federais.  
Apesar de sua revelia, fixo novo e improrrogável prazo para que o Município de Imperatriz/MA comprove, perante o Tribunal, o recolhimento do débito, visto que a jurisprudência do TCU tem considerado que a boa-fé dos entes federados é presumida (Acórdão 2968/2015-TCU-Segunda Câmara, de relatoria do E. Ministro Augusto Nardes, 3.705/2015-TCU-2ª Câmara, de relatoria do E. Ministro Raimundo Carreiro e 5.214/2015-TCU-2ª Câmara, de relatoria do E. Ministro Vital do Rêgo) .
Em valores atualizados até 24/6/2021, o débito solidariamente imposto a Conceição de Maria Soares Madeira e Arnaldo de Alencar da Costa e Silva é de R$ 3.592.039,23. Até a mesma data, o valor atualizado do débito imposto ao Município de Imperatriz/MA é de R$ 52.690,65.
Por fim, esclareço que neste caso há dois credores distintos. Para o débito relativo ao desvio de finalidade, o cofre credor é o Fundo de Saúde do Município. Já o débito envolvendo despesas não comprovadas tem como credor o Fundo Nacional de Saúde. Nesse sentido, Acórdão 1072/2017-TCU-Plenário, Relator o E. Ministro Bruno Dantas.
Ante o exposto, voto por que o Tribunal acolha a minuta de acórdão que ora submeto à apreciação do colegiado.
TCU, Sala das Sessões, em 27 de julho de 2021.
WALTON ALENCAR RODRIGUES 
Relator